【裁判字號】    97,重訴,264
【裁判日期】    980930
【裁判案由】    清償債務
【裁判全文】
臺灣臺南地方法院民事判決             97年度重訴字第264號
原      告  乙○○即鄭東泰承受.
訴訟代理人  金輔政律師
被      告  甲○○     籍設台.
                         Ma.
訴訟代理人  蔡清河律師
複代理人    黃昭雄律師
上列當事人間請求清償債務事件，本院於民國98年9月9日言詞辯
論終結，判決如下：
    主  文
被告應給付原告美金壹拾玖萬玖仟玖佰陸拾陸元，及自民國九十
七年九月二十日起至清償日止，按週年利率百分之五計算之利息
。
訴訟費用新臺幣陸萬壹仟壹佰玖拾貳元由被告負擔。
本判決於原告以新台幣貳佰壹拾參萬元為被告供擔保後，得假執
行。但被告如以新台幣陸佰參拾玖萬捌仟玖佰元為原告預供擔保
，得免為假執行。
    事實及理由
一、按當事人死亡者，訴訟程序在有繼承人、遺產管理人或其他
    依法令應續行訴訟之人承受其訴訟以前，當然停止；承受訴
    訟人於得為承受時，應即為承受之聲明，民事訴訟法第168
    條、第175條第1項分別定有明文。查本件原告鄭東泰於訴訟
    進行中之98年1月24日死亡，其繼承人原有劉翠月、乙○○
    、鄭如雯、鄭如雅等4人，有繼承系統表及戶籍謄本各1份在
    卷可稽，渠等於98年3月9日具狀聲明願由乙○○1人承受訴
    訟，於法自無不合，應予准許。
二、原告起訴主張：
  (一)被告是鄭東泰之姊夫，現居美國。鄭東泰即原告之父因其女
    兒在美國就學及生活需要，多次匯款至訴外人即原告之母劉
    翠月、原告之姐妹鄭如雯、鄭如雅等人設於美國之銀行帳戶
    ，並授權被告得因照顧鄭如雯、鄭如雅就學及生活之需而領
    取上開帳戶內款項。嗣鄭東泰之父鄭玉全死亡後，鄭東泰兄
    弟間對上開設於美國之銀行帳戶內款項是鄭玉全所有或鄭東
    泰所有有爭執，被告竟擅自將上開帳戶內之餘額美金19萬
    9,966元領走。
  (二)被告以該美金款項為原告之祖父鄭玉全所有，繼承人間仍有
    爭執為由而自行領取拒不返還原告。但依鄭玉全於鄭東泰臺
    灣銀行帳號000000000000號外匯綜合存款存摺之親筆記載，
    可知系爭款項確為鄭東泰所有；至於被告所稱為鄭東泰3兄
    弟所共有之款項，應係鄭東泰於90年12月10日匯入鄭如雅帳
    戶之款項，依被告親筆書寫之「台灣匯入美國帳戶明細」所
    示，此筆款項已於96年3月中由鄭玉全處理完畢。
  (三)鄭東泰因被告長居美國，可就近照顧其女兒在美國就學及生
    活，而授權被告得領取上開帳戶內之金錢，然被告確違背授
    權意旨，私自領取系爭款項拒絕返還鄭東泰、劉翠月、鄭如
    雯、鄭如雅等人，鄭東泰已自劉翠月、鄭如雯、鄭如雅處受
    讓取得系爭款項所有權，爰依所有物返還請求權、不當得利
    及委任契約關係，請求被告返還系爭款項。
  (四)對被告抗辯之陳述：
  1.系爭款項係鄭東泰個人所有，在2002年7月19日匯往美國加
    州洛杉磯中興銀行前，即存在中興銀行赤崁分行鄭東泰外匯
    定期存款存單。其中美金3萬元，雖係訴外人即原告之姑姑
    丁○○帳戶匯入，但被告不爭執鄭東泰台灣銀行帳戶存摺第
    7頁鄭玉全親筆寫明是「道隆所有」，被告承認鄭玉全親書
    ，且底下一行「如雅十萬元」鄭玉全寫明為其所有，兩造並
    無爭執，且於2007年3月中已由鄭玉全處理完畢，足見「道
    隆」兩字係指所有人為道隆（即鄭東泰別名）無誤。
  2.原告繼受鄭東泰權利，本於所有權人自可要求被告返還。被
    告得以向洛杉磯之美國銀行領款，係以呈卷之Power of Att
    orney（授權書）在2008年2月4日分別領取美金10萬5,581元
    及美金10萬元（包括利息，原告在本件僅請求匯款額之本金
    ）。授權書的目的，僅在供其取款為鄭如雅、鄭如雯之求學
    及生活費用。被告不依授權本旨領款，依原授權本意或不當
    得利關係，均有還款之義務，自應返還原告。
  3.被告以原告另曾領取原告名義之存款美金3萬元、6萬元及3
    萬元等3筆款項，但該3筆款項領款後，親屬間並無異議，雙
    方之後算帳時並無爭議，與本案無關。
  (五)並聲明：如主文第1項所示，並願供擔保請准宣告假執行。
三、被告抗辯：
  (一)系爭款項係鄭玉全所有，由鄭玉全委託被告代為管理、處分
    ，被告與鄭東泰或劉翠月、鄭如雅、鄭如雯間均無委任關係
    。鄭玉全於97年2月12日過世後，被告依鄭玉全生前囑託，
    於系爭款項之定期存款到期後，陸續予以提清並轉存入丁○
    ○於美國洛杉磯之銀行帳戶內，被告並未占有系爭款項。
  (二)原告並未提出委任被告之書面文件或相關證據，證明鄭東泰
    委任被告處理系爭款項。原告雖以鄭玉全於鄭東泰臺灣銀行
    帳戶存摺之記載可證明系爭款項為鄭東泰所有，惟鄭東泰臺
    灣銀行帳戶存摺內僅有4筆借款後有「道隆」2字之記載，系
    爭款項是否為原告所有，仍有疑問。
  (三)原告就本件之請求權基礎係主張所有物返還請求權、不當得
    利、委任契約等3項法律關係。惟系爭款項目前應係已依消
    費寄託之法律關係存放於美國之銀行，存放在丁○○帳戶內
    ，並不在被告之占有當中，則原告自不得對被告主張所有物
    返還請求權。
  (四)就不當得利而言，因系爭款項目前存放在丁○○帳戶內，又
    以原告既主張鄭東泰有授權被告，卻又主張被告無法律上原
    因之不當得利，不無矛盾；且原告迄未就被告無法律上原因
    且受有利益，而符合不當得利構成要件之情形，舉証以實其
    說，故原告主張不當得利請求權，尚有未合。
  (五)就原告主張之委任契約而言，事實上，被告係受鄭玉全之委
    託，代為處理鄭玉全之金錢而借鄭東泰家人 (劉翠月、鄭如
    雯、鄭如雅)名義在美國之銀行開戶及帳戶金錢管理之事，
    被告並非受鄭東泰委託，鄭東泰與被告間並無委任關係，並
    無債權債務關係，原告以鄭東泰對被告以委任關係主張，應
    不合於債之相對性，原告之訴實無理由。另原告所提出卷附
    第48頁之美國洛杉磯Standard Savings Bank授權書，單純
    是銀行帳戶之授權書，是因鄭玉全的錢用劉翠月、鄭如雯、
    鄭如雅名義開戶，當然必須取得其授權書，使被告得以取款
    ，否則被告無法在美國替鄭玉全管理上開帳戶之金錢支用，
    此應屬劉翠月、鄭如雯、鄭如雅為配合鄭玉全之需求，而於
    開戶時提出銀行授權書交給被告，並非劉翠月、鄭如雯及鄭
    如雅與被告有直接之委任關係甚明。縱依原告所提出卷附第
    102頁之道隆手稿自承鄭東泰的錢都由鄭玉全管理，益見與
    被告有委任關係者，顯係鄭玉全，無論如何絕非鄭東泰或其
    妻女劉翠月、鄭如雯及鄭如雅。若原告認為鄭玉全的錢裡面
    ，有屬於鄭東泰交給鄭玉全保管的錢，則原告之爭執對象應
    係鄭玉全之財產管理人，亦非被告。
  (六)鄭東泰及其家人與被告間，論其實際並無金錢保管上之聯絡
    ，都是鄭玉全匯錢前向被告通知，被告係受鄭玉全之委託，
    處理在美國銀行開戶及帳戶金錢之事。鄭東泰及其家人在鄭
    玉全過世前，從未過問過美國銀行開戶及帳戶金錢的事，僅
    當初在開戶時，被告表明鄭玉全匯錢來美國要用劉翠月、鄭
    如雯及鄭如雅之名義開戶，然後被告把需簽名之文件寄給劉
    翠月、鄭如雯及鄭如雅，簽完名後寄還被告而已。關此事實
    ，有諸多兩造之至親至友證述系爭款項係屬鄭玉全所有，而
    委託被告代為管理處分；而且卷附系爭同意書係屬真正，係
    鄭玉全親自簽名、蓋手印等等為據。
  (七)原告所提出卷附第18頁之鄭東泰臺灣銀行帳戶存摺內頁雖有
    註記「道隆」等字樣，固為鄭玉全筆跡，「道隆」為鄭東泰
    別名，然鄭玉全為上開記載的可能原因及可能的用意甚多，
    顯然不能僅依此記載即逕認定系爭款項係鄭東泰所有。
  (八)縱認原告所言屬實，但依98年3月16日言詞辯論筆錄第13頁
    證人丙○○所查證結果（96年12月7日至97年4月初擔任鄭玉
    全之臨時財產管理人），包括原告領走的美金12萬元，鄭東
    泰及其家人從7個帳戶已領取美金43萬6,700元及利息，已經
    超過鄭東泰主張之美金40萬元，原告自不得再請求本件金額
    。
  (九)並聲明：駁回原告之訴。並願供擔保請准宣告免為假執行。
四、兩造不爭執事項：
  (一)鄭東泰於90年7月19日於原中興銀行臺南分行（現為聯邦銀
    行）辦理美金1年期定期存款18萬元，並開設美元存款帳戶
    000000000000號帳戶。該定存到期後，於91年7月19日自上
    開美金存款帳戶匯款10萬元美金至鄭如雯、鄭如雅設於美國
    洛杉磯Standard Savings Bank、帳號0000000000號帳戶；
    並於同日自同一帳戶匯款7萬元美金至劉翠月、鄭如雯設於
    美國洛杉磯Standard Savings Bank、帳號0000000000號帳
    戶（見本院卷33至38頁、43至47頁）。
  (二)於91年7月19日從丁○○（鄭東泰大姐）美國帳戶有匯入3萬
    元美金至劉翠月、鄭如雯設於美國洛杉磯Standard Saving
    Bank、帳號0000000000號帳戶（見本院卷57至59頁）。
  (三)被告於97年2月4日自鄭東泰之妻劉翠月於美國EastWestBank
    之2個帳戶內共提領205,581元美金，並轉存入丁○○於美國
    洛杉磯之帳戶（見本院卷49頁）。
  (四)鄭東泰所有之台灣銀行外匯綜合存款存摺內頁有註記「91年
    7月19日送170,000」、阿芳入30,000」、「道隆」等字為鄭
    玉全筆跡，道隆為鄭東泰之別名（本院卷18頁、52頁）。
  (五)鄭如雯、劉翠月曾出具授權書授權被告可提領其設於美國洛
    杉磯Standard Savings Bank、帳號0000000000號帳戶內之
    存款（見本院卷48頁）。
  (六)本院97年度南簡調字第1236號卷8、9頁台灣匯入美國帳戶明
    細為鄭東泰向被告請求返還系爭款項時，由被告書寫交給鄭
    東泰及丙○○各一份（見本院卷147頁背面）。
  (七)有關被告所稱台灣匯入美國帳戶名義人帳戶之以下5筆金額
    及後續處理情形：
  90年10月29日帳戶名義人鄭如雯10萬元美金。
  90年10月29日帳戶名義人劉翠月10萬元美金。
  90年12月10日帳戶名義人鄭如雅10萬元美金。
  91年7月19日帳戶名義人「鄭如雯、鄭如雅」10萬元美金。
  91年7月19日帳戶名義人「劉翠月、鄭如雯」10萬元美金（
    包括台灣匯入之7萬元美金及丁○○美國帳戶匯入之3萬元美
    金）。其中第筆被告於96年3月依鄭玉全指示處理完畢；
    第筆於97年3月18日在鄭東泰兄弟無爭議之情況下，由
    丙○○將剩餘之美金3萬多元交給鄭東泰處理完畢。
  (八)鄭東泰原中興銀行帳號000000000000，存單字號CS017763，
    期間90年7月19日至91年7月19日，金額美元18萬元之存單，
    係由000000000000鄭東泰外匯定存，存單CS017757號，期間
    90年7 月17日至同年8月17日，於同年7月19日解約改存。又
    存單CS00 00000號係由帳號000000000000鄭東泰之原存單字
    號CS012756 號到期續存（期間為89年7月17日至90年7月17
    日）（見本院卷126、140頁）
  (九)證人丙○○所提出之本院卷102、103頁係鄭東泰親筆書寫。
  (十)被告不爭執之前受委託保管的款項尚餘美金20萬元，但被告
    已將該款項領出。
五、得心證之理由：
  (一)本件首應認定之事實為：原告請求返還之系爭款項即91年7
    月19日從台灣匯入美國「鄭如雯、鄭如雅」帳戶之美金10萬
    元，及同日從台灣匯入美國「劉翠月、鄭如雯」帳戶之美金
    10萬元（含從台灣匯入之美金7萬元及丁○○美國帳戶匯入
    之美金3萬元）究屬原告所主張係鄭東泰所有？抑或被告所
    主張乃鄭玉全所有？經查：
  1.91年7月19日從台灣匯入美國「鄭如雯、鄭如雅」帳戶內之
    美金10萬元及同日從台灣匯入美國「劉翠月、鄭如雯」帳戶
    內之美金7萬元，係由「鄭東泰」原中興銀行帳號000000000
    000，存單字號CS017763，期間90年7月19日至91年7月19日
    ，金額美金18萬元之存單，係由000000000000鄭東泰外匯定
    存，存單CS017757號，期間90年7月17日至同年8月17日，於
    同年7月19日解約改存。又存單CS0000000號係由帳號000000
    000000號鄭東泰之原存單字號CS012756號到期續存（期間為
    89年7月17日至90年7月17日），除已如前不爭執事項所載，
    並有聯邦商業銀行府城分行98年6月3日聯府城字第0256號函
    在卷可稽，足見資金來源為鄭東泰，並非鄭玉全。
  2.雖證人即鄭玉全之女丁○○證述：鄭玉全並未告訴伊鄭玉全
    所有之金錢是存於何人之帳戶內，是伊向被告求證後，被告
    告知伊鄭玉全之金錢是存放於鄭東泰等3人之名下等語（見
    本院卷82頁），證人即鄭玉全之妹戊○○證述：鄭玉全只告
    訴伊鄭玉全之金錢有存放在其子女之帳戶內，但鄭玉全並未
    告知伊錢是存放在何人之名下或是存放在美國等詞（見本院
    卷85頁），證人即鄭玉全之子丙○○證述：從90年起，自臺
    灣匯至美國之金錢有7筆，均是匯入鄭東泰等人之8個美國帳
    戶，伊不否認鄭東泰等美國帳戶內之金錢有部分為鄭東泰所
    有，但美國帳戶內亦有鄭玉全所有之金錢，因為美國帳戶內
    亦有從鄭玉全帳戶匯出者，而7筆匯入鄭東泰等人美國帳戶
    時，鄭玉全均有告知被告，故金錢確為鄭玉全所有，且鄭東
    泰一家人已從7個帳戶內拿走美金43萬6,700元及利息等語（
    見本院卷88頁），然上開證詞僅能證明鄭玉全雖有將金錢存
    於鄭東泰妻女在美國之銀行帳戶，然並無法證明該等帳戶內
    的錢全部為鄭玉全所有，且參照上開91年7月19日匯入美國
    銀行帳戶之資金來源，並非鄭玉全，而係鄭東泰，實難認被
    告所辯帳戶內金錢全為鄭玉全所有一節為可信。
  3.至91年7月19日從丁○○美國帳戶匯入「劉翠月、鄭如雯」
    帳戶之3萬元美金部分，被告主張乃因伊向鄭玉全調借新臺
    幣100萬元購買臺灣股票，由鄭玉全在臺灣幫伊支付，而伊
    依鄭玉全之指示將償還之款項以美金3萬元匯入劉翠月、鄭
    如雯在美國銀行之帳戶，而因丁○○之美國帳戶均是伊在使
    用，故伊是由丁○○之帳戶匯入劉翠月、鄭如雯之帳戶以償
    還伊向鄭玉全等語（見本院卷147頁背面），惟查，證人丁
    ○○固亦證稱伊在美國的帳戶均是由被告管理，伊並不清楚
    該3萬元美金匯款至何處等語（見本院卷83頁），然證人之
    證詞亦僅能證明被告有使用丁○○之帳戶，並不能證明被告
    自丁○○美國帳戶匯款至鄭東泰妻女名下帳戶之原因究竟為
    何，是被告雖辯稱該筆3萬元美金部分係為返還鄭玉全借款
    而匯至鄭東泰之妻女名下帳戶，實為鄭玉全所有云云，實乏
    確切證據證明，亦難令本院採信為真實。
  4.又被告固提出鄭玉全出具之同意書（本院卷64頁）主張系爭
    款項為鄭玉全所有云云。惟查，姑不論原告已否認該同意書
    簽名之真正，觀諸該同意書出具時間為「96年11月24日」，
    記載金額為「約美金27萬元」，被告陳稱該金額係96年11月
    中旬鄭玉全要求將錢匯回台灣，被告計算鄭東泰妻女名下帳
    戶金額共約27萬元美金（見本院卷149頁背面），可見該同
    意書所載之「27萬元美金」數額乃被告告知鄭玉全，然查，
    以被告自承伊為管理鄭玉全委託由台灣匯至美國之金錢，以
    鄭東泰妻女名義開立之帳戶共5個，而由台灣匯至該等帳戶
    之金額亦如前所載不爭執事項第(七)點所示等情觀之（見本院
    卷148頁背面），於上開同意書出具日前，僅其中第筆10
    萬元美金於96年3月依鄭玉全指示處理完畢，則鄭東泰妻女
    名下帳戶應尚有40萬元美金（含丁○○帳戶匯入之3萬元美
    金），而非27萬元美金，縱如被告所稱：同意書之所以記載
    27萬元美金係鄭東泰之女兒有花用掉部分錢云云，然若鄭東
    泰女兒有花用掉部分錢，帳戶餘額所剩之款項全額均屬鄭玉
    全所有一節屬實，為何鄭玉全死亡後之97 年3月間鄭家兄弟
    匯算時，鄭東泰之弟丙○○仍再交付3萬8千元美金給鄭東泰
    ？又若被告所稱由丁○○帳戶匯入之3萬元美金確屬鄭玉全
    所有屬實，為何未將此金額列入同意書？而鄭東泰妻女在美
    國帳戶中之款項既有部分屬鄭東泰所有，部分屬鄭玉全所有
    ，故鄭玉全所有之金錢數額究竟為何，事關重大，豈容有誤
    ，惟就同意書所載金額顯有上開不符事證之處，況被告亦自
    承於93年以後因鄭玉全年紀大了，伊就把其管理美國帳戶之
    對帳單傳真給鄭東泰等語（見本院卷148頁），則鄭玉全於
    過世是否確知其所有存於鄭東泰妻女帳戶內之金額為若干，
    實有可疑。鄭東泰妻女名下之帳戶既存有鄭東泰的錢，亦有
    鄭玉全的錢，而該同意書所載金額亦係被告片面告知鄭玉全
    ，數額及所有權歸屬均有爭議，且未經原告確認過，則自難
    憑此同意書即認系爭款項為鄭玉全所有。
  5.末者，參以兩造均不爭執由台灣匯至鄭東泰妻女在美國之銀
    行帳戶款項，除系爭有爭議之款項外，其餘有於96年3月依
    鄭玉全指示處理完畢，有於97年3月18日在鄭東泰兄弟無爭
    議之情況下，丙○○將剩餘之美金3萬多元交給鄭東泰處理
    完畢等情（參上揭不爭執事項第(七)點），足知鄭東泰妻女在
    美國之帳戶內有部分金錢確屬鄭東泰所有，有部分則為鄭玉
    全所有，復觀諸鄭東泰所有之台灣銀行外匯綜合存款存摺內
    頁（見本院卷18頁）由鄭玉全親筆手寫記載「90年10月29日
    翠月10,000」、「90年10月29日如文100,000」「91年7月19
    日送170,000」「阿芳入30,000」（以上金額旁附記「道隆
    」）、「90年12月10日如雅100, 000」（該筆金額旁附記「
    鄭玉全」），對照前揭已處理完畢款項由何人取得之情形，
    可認鄭玉全於存摺上記載「道隆」、「鄭玉全」名字應係表
    彰各該筆款項所有人之意，故由鄭玉全自行於存摺上之記載
    亦足信系爭有爭議款項之所有人應係鄭東泰。由以上事證觀
    之，系爭款項應堪認為鄭東泰所有。
  (二)系爭款項既認定為鄭東泰所有，原告主張依委任關係請求返
    還，惟被告辯稱伊係受鄭玉全委託管理系爭款項，並非受鄭
    東泰委任，伊與鄭東泰或其妻女間並無委任關係等語，經查
    ：雖兩造各執一詞，然從兩造均不爭執真正之鄭東泰手稿1
    紙（本院卷102、103頁）及鄭東泰台灣銀行外匯綜合存款存
    摺上有鄭玉全親筆註記（本院卷18頁）可知，鄭東泰確有將
    錢交由其父鄭玉全管理之情形，否則其匯往美國資金來源之
    台灣銀行美金帳戶存摺上為何會有鄭玉全親筆註記，況該帳
    戶內還有部分錢是鄭玉全所有！是被告所稱係受鄭玉全委託
    ，亦非全無可信，蓋鄭東泰將其所有在台灣銀行美金帳戶內
    的錢交由鄭玉全管理（其中有部分是鄭玉全的錢），鄭玉全
    再委由長居美國之被告就近方便管理，鄭東泰亦知情同意，
    否則豈會提供其妻女開戶簽名及授權取款等資料予被告，是
    由上開事實應可認定鄭東泰、鄭玉全及被告間成立民法之複
    委任關係，則依民法第539條、第550條規定，原告即鄭東泰
    承受訴訟人自得直接對被告請求返還其受委託保管之美金19
    萬9,966元。又本件原告雖基於委任關係請求返還，然本院
    依據兩造所提之訴訟資料，曉諭當事人令其就事實及法律為
    完全之辯論並認定事實，依職權適用法律，當不受當事人所
    主張法律見解之拘束，亦無違民事訴訟辯論主義（最高法院
    97年度台上字第1155號判決意旨參照），附此敘明。
  (三)至原告另主張被告無權佔用系爭款項及不當得利一節，惟查
    ，被告係依委任關係受託保管並處理系爭款項，僅因鄭東泰
    兄弟對系爭款項究為鄭東泰個人所有，或鄭玉全所有發生爭
    議，故尚未將系爭款項返還，並無將該款項占為己有之主觀
    意思及客觀事實，且被告自承系爭款項已自鄭東泰妻女帳戶
    領出，存入丁○○在美國之East WestBank帳戶中，有其提
    出之存款餘額證明存卷可參（見本院卷154頁），是被告並
    未佔用系爭款項，亦無受有利益，則原告依據民法第767條
    、第179條規定請求被告給付系爭款項部分，尚不足採。
六、從而，原告依委任之法律關係，請求被告應返還原告美金19
    萬9,966元，及自起訴狀繕本送達翌日起（本件為97年9月10
    日寄存送達，是起訴狀繕本送達翌日為97年9月20日）至清
    償日止，按週年利率百分之5計算之利息，為有理由，應予
    准許。又兩造均陳明願供擔保，聲請宣告假執行或免為假執
    行，經核合於法律規定，爰分別酌定相當之擔保金額（按本
    件係請求給付美金，而宣判時美金兌換台幣匯率約1：32，
    故供擔保金額以上開匯率為基礎計算之）宣告之。
七、訴訟費用負擔之依據：民事訴訟法第78條（本件訴訟費用為
    新臺幣61,192元，由敗訴之被告負擔）。
中    華    民    國    98    年    9    月    30    日
                  民事第一庭法  官  蔡雅惠
以上正本係照原本作成。
如對本判決上訴，須於判決送達後20日內向本院提出上訴狀（應
附繕本）。
中    華    民    國    98    年    9    月    30    日
                              書記官  詹書瑋


司法院資訊處製作；財團法人民間司法改革基金會備份。
